【裁判字號】    91,上易,378
【裁判日期】    920108
【裁判案由】    確認派下權不存在
【裁判全文】
臺灣高等法院臺中分院民事判決      九十一年度上易字第三七八號
      上  訴  人    丙○○
      代  理  人    丁○○
      被上訴  人    甲○○
                    乙○○
                    戊○○○○.
右當事人間請求確認派下權不存在事件，上訴人對於中華民國九十一年七月十日臺灣
臺中地方法院九十一年度訴更字第一號第一審判決提起上訴，本院判決如左：
      主      文
上訴駁回。
第二審訴訟費用由上訴人負擔。
      事      實
甲、上訴人方面：
一、聲明：
    （一）、原判決廢棄。
    （二）、確認被上訴人對祭祀公業陳獻南派下財產權不存在。
    （三）、第一、二審訴訟費用，均由被上訴人負擔。
二、陳述：除與原判決記載相同者，茲引用之外，補稱：
    （一）、被上訴人並非祭祀公業陳獻南之派下員，被上訴人竟依據最高法院八十
            九年度台上字第二八四一號就有關上訴人請求被上訴人協同辦理歸就事
            件所為駁回上訴之裁定，申請祭祀公業陳獻南發給其派下員之房份金，
            而該祭祀公業之管理人陳景岳亦不明就理，竟於九十年二月二十六日函
            知被上訴人，請其前去領取房份金新臺幣（下同）一百二十萬元，以致
            嚴重影響上訴人對該祭祀公業陳獻南派下權之行使，故上訴人起訴，請
            求確認被上訴人對祭祀公業陳獻南派下財產權不存在，於法並無不合，
            惟原審對此重要爭點，並未予以審酌，逕為上訴人敗訴之判決，於法顯
            有違誤之處。
    （二）、按祭祀公業係以家產之一部分設立，並以祖先為享祀者，係依據享祀者
            各房對於家產之持分額決定派下權之分量，習慣上稱為房份，祭祀公業
            之財產，即由派下以房份為標準公同共有。本件被上訴人之所以自其祖
            父陳昌以下即不再為祭祀公業陳獻南之派下員，係因其被繼承人陳紅嬰
            曾於生前之五十七年八月十九日，將其當時之全部土地，即屬於祭祀公
            業陳獻南名義所有之持分額，及部分與他人共有後又移轉為該祭祀公業
            名義，坐落台中縣神岡鄉○○○段后寮小段第九０地號外約二十筆土地
            各應有部分一六二０００分之三二四０，以一萬元之價格，出售予上訴
            人之被繼承人陳阿樹，而喪失其為祭祀公業陳獻南之派下員資格所致。
            茲被上訴人既非該祭祀公業之派下員，自不得再享有該祭祀公業之派下
            權，惟被上訴人卻仍對該祭祀公業主張其房份金請求權，顯對上訴人派
            下員造成不利之影響，原審對於上訴人前開主張未加審理，徒以：前開
            賣渡證，並非被上訴人之被繼承人陳紅嬰以祭祀公業陳獻南之派下權為
            讓與之標的，及賣渡證書訂立時，系爭土地係登記為陳紅嬰之父親陳昌
            與他人共有，嗣於七十九年間始變更所有人為「祭祀公業陳獻南」，足
            見當時出售之標的應為共有土地之應有部分，並非祭祀公業派下之「房
            份」為理由，而為上訴人敗訴之判決，自有不備理由之違法。
    （三）、原判決第八頁所引上訴人丁○○在九十一年二月六日十時之對答錄音譯
            文：「相告到最後，政府說：房份金阿和叔（指陳紅嬰）就沒有賣給我
            們，只有賣田給我們而已，對不對？就這樣房份金您們要領，啊田要給
            我們、地就是以前您頭家紅嬰，陳紅嬰先生，就賣給阮爸爸陳阿樹．．
            ．那個時侯不能過戶，八十多人公家，霧剎剎，不能過名」乙節，係上
            訴人對於被上訴人主張領取祭祀公業陳獻南之派下員房份金乙事，引用
            「政府」即原審八十七年度沙重訴字第一號及鈞院八十七年度重上字第
            一一號有上訴人對被上訴人請求協同辦理歸就事件所為敗訴判決之理由
            所為之談話，並非兩造僅就前開土地買賣移轉登記之協議；又上訴人在
            原審所提出八十六年八月三十一日祭祀公業陳獻南第四次理監事大會之
            談話內容錄音帶，有關陳吉雄、陳進富、陳忠玉所為有關之協談內容，
            亦顯就被上訴人同意移轉系爭土地與上訴人後，該等協調人就被上訴人
            可否領取房份金之談話錄音，故原判決引用前開錄音內容，認定該等錄
            音內容，僅能證明陳紅嬰與陳阿樹之間有移轉系爭土地應有部分之協議
            ，不能證明渠等間有讓與祭祀公業陳獻南派下資格房份之協議乙節，顯
            與事實不符。況上訴人本件起訴請求確認被上訴人對祭祀公業陳獻南派
            下財產權不存在，係依據祭祀公業陳獻南派下子孫系統表及土地賣渡證
            書，主張被上訴人已非前開祭祀公業之派下員，並非依祭祀公業陳獻南
            派下權之歸就為主張，故原判決認上訴人係就被上訴人之被繼承人陳紅
            嬰已將其對祭祀公業陳獻南之派下權已歸就與陳阿樹為主張乙節，顯有
            誤會，原判決於法自有未合。
三、證據：除援用原審之立證方法外，補提：土地登記謄本一份為證。
乙、被上訴人方面：
壹、被上訴人甲○○、乙○○部分：
一、聲明：
    （一）、上訴駁回。
    （二）、訴訟費用由上訴人負擔。
二、陳述：除與原判決記載相同者，茲引用之外，補稱：否認五十七年間買賣土地之
    事，且彼等不清楚，是祭祀公業通知領取房份金。
三、證據：援用原審之立證方法。
貳、被上訴人陳維國部分：
    被上訴人陳維國未於言詞辯論期日到場，亦未提出書狀作何聲明或陳述，惟據其
    於原審具狀聲明與陳述同被上訴人甲○○、乙○○。
      理      由
甲、程序方面：
    被上訴人陳維國經合法通知，未於言詞辯論期日到場，核無民事訴訟法第三百八
    十六條所列各款情形，爰依上訴人之聲請，此部分由其一造辯論而為判決，事涉
    程序，合先敘明。
乙、實體方面：
一、上訴人主張：被上訴人之被繼承人陳紅嬰於五十七年八月十九日，將坐落台中縣
    神岡鄉○○○段后寮小段第九０地號等二十筆左右土地之應有部分各應有部分一
    六二０００分之三二四０，以一萬元之價格，出售與上訴人之被繼承人陳阿樹，
    並訂立賣渡證書。嗣陳紅嬰與陳阿樹均已亡故，而被上訴人係陳紅嬰之繼承人，
    依司法院秘書長七六年一月二十四日秘台廳(一)字第一０六一號函釋內容，上開派
    下財產權已因歸就應由陳阿樹之子孫行使，詎被上訴人竟依最高法院八十九年度
    台上字第二八四一號之民事裁定向祭祀公業陳獻南之管理人陳景岳請求發給派下
    員之房份金，且於九十年間領取房份金一百二十萬元，嚴重影響上訴人對祭祀公
    業陳獻南派下權之行使，爰提起本件訴訟，請求確認被上訴人對祭祀公業陳獻南
    派下財產權不存在等情，但對於被上訴人之派下身分權存在並不爭執。
二、本件被上訴人對於右揭上訴人為陳阿樹之繼承人，被上訴人為陳紅嬰之繼承人，
    兩造之被繼承人本均為祭祀公業陳獻南之派下員，被上訴人已領取系爭房份金一
    百二十萬元之事實，雖不加爭執，但以陳紅嬰未曾簽訂上開賣渡證書，退而言之
    ，縱確有其事，上訴人之請求權已經時效消滅，且渠等確有派下權存在等語資為
    置辯。
三、兩造不爭執之事實：本件上訴人為陳阿樹之繼承人，被上訴人為陳紅嬰之繼承人
    ，兩造之被繼承人本均為祭祀公業陳獻南之派下員，被上訴人已領取系爭房份金
    一百二十萬元之事實，為兩造所不爭執，即上訴人對於被上訴人就祭祀公業陳獻
    南之派下身分權存在乙節，亦不加爭執，並有上訴人提出祭祀公業陳獻南派下子
    孫系統表、陳景岳九十年二月二十六日函、陳紅嬰繼承系統表、陳阿樹繼承系統
    表及戶籍謄本等件為證，自堪信為真實。
四、當事人爭點的論斷：本件之爭點，厥為被上訴人就祭祀公業陳獻南之派下財產權
    是否存在而已，茲分述如左：
    （一）、按祭祀公業之法律性質，係以祭祀祖先為目的而設立之獨立財產，祭祀
            公業之設立人及其繼承人，稱之為派下，派下得參與各該公業目的之推
            行，並依其公業之目的性質，對於公業有一定之權利義務。所謂派下權
            ，係指派下員基於派下地位對於祭祀公業權利義務之綜合性名稱，並非
            僅有權利之意涵，且兼具有身分關係及財產權之性質，故派下權一詞，
            廣義而言係指上開包括性之法律關係，狹義而言，則指派下對於祭祀公
            業個別之權利（例如表決權、收益分配權、得為祭祀公業管理人之權利
            等）和義務（例如管理或祭祀之義務等）而言（見祭祀公業與台灣特殊
            法律之研究第四八頁）。又祭祀公業係以家產之一部分設立，並以祖先
            為享祀者，係依據享祀者各房對於家產之持分額決定派下權之分量，習
            慣上稱為房份，祭祀公業之財產，即由派下以房份為標準公同共有，故
            所謂房份，僅係不確定、潛在的應有部分，與共有土地顯在的、確定的
            應有部分不同。又民間習慣所謂歸就，係指祭祀公業之派下將其房份（
            派下權之分量）讓與同一公業派下之一人或數人，以脫離祭祀公業之構
            成員地位而言（參看台灣民事習慣調查報告第七一三至七一四頁），即
            係以潛在的、不確定的房份為讓與之標的，與派下員之間移轉共有土地
            應有部分之協議，其性質並不相同。
    （二）、本件上訴人主張之事實，固據提出祭祀公業陳獻南派下子孫系統表、陳
            紅嬰及陳阿樹之繼承系統表、戶籍謄本及上開賣渡證書等件為證，姑不
            論被上訴人否認系爭土地買賣之事實，即依上訴人提出附卷之上開賣渡
            證書載稱：「此賣渡價格金全部新台幣壹萬元整，右之不動產並現在其
            他一切在內實係鄙人所有之業，這次愿意出賣與台端，當場議定以前記
            賣渡價格金，全部即日備交賣主親收足訖，玆將其所有物件一切移交買
            主前去掌管永為己業一賣千休，日後不敢異言生端」、「不動產標示：
            神岡鄉下溪州子后寮小段第玖拾號外二十筆左右，以上持分一六二００
            ０分之三二四０全部賣渡」、賣渡證書之末：「批明：本件買賣地係原
            出賣人之先父名義，如日後可移轉過戶名義時，需要賣主之印鑑、印章
            時，不論何時無條件應付買主蓋章及領出移轉文件，賣主不得藉故刁難
            ，滋生事端之批明」等情，尚難遽認渠等係以陳紅嬰在祭祀公業陳獻南
            之派下權為讓與之標的，稽諸上訴人於本院審理時自認祭祀公業陳獻南
            除了系爭土地外，還有其他多筆土地，賣給陳阿樹的土地是有二十多筆
            土地之持分等情（見本院卷第三十四頁），亦足見當時出售之標的，應
            為共有土地之應有部分，並非祭祀公業派下之「房份」，自不待多論，
            揆諸前開說明，則上訴人主張上開賣渡證書訂立後，被上訴人之被繼承
            人陳紅嬰已不得享有對於祭祀公業陳獻南之派下財產權乙節，尚與事實
            不符，自難憑採。
五、綜上所述，本件上訴人之主張為不足採信，則其訴請確認被上訴人對祭祀公業陳
    獻南派下財產權不存在云云，自屬無據，為無理由，不應准許。原審為上訴人敗
    訴之判決，並無不合。上訴意旨指摘原判決不當，求予廢棄改判，為無理由，應
    予駁回。
六、本件事證已臻明確，兩造其餘攻擊、防禦方法及所為之立證，與判決之結果不生
    影響，無庸再逐一予以論究，併此敘明。
七、據上論結，本件上訴為無理由，爰依民事訴訟法第四百六十三條、第三百八十五
    條第一項前段、第四百四十九條第一項、第八十五條第一項前段，判決如主文。
中      華      民      國    九十二    年      一      月      八      日
~B1民事第一庭審判長法  官  李寶堂
~B2                法  官  鄭金龍
~B3                法  官  王重吉
右為正本係照原本作成。
不得上訴。
~B                書記官  廖次芬
中      華      民      國    九十二    年      一      月      八      日
                                                                        Ｙ


司法院資訊處製作；財團法人民間司法改革基金會備份。
